臺灣高等法院臺南分院民事判決　九十三年度家上易字第六號　　Ｋ
　　　上　訴　人　甲　○　○
　　　被　上訴人　乙　○　○
　　　　　　　　　丙　○　○
　　　　　　　　　丁　○　○
　　　　　　　　　戊　○　○
　　　共　　　同
　　　訴訟代理人　彭　大　勇　律師
　　　　　　　　　林　士　龍　律師
右當事人間請求分割遺產事件，上訴人對於中華民國九十三年三月八日臺灣臺南地方
法院第一審判決（九十二年度家訴字第五六號），提起上訴，本院於九十三年六月十
五日言詞辯論終結，判決如下：
    主    文
上訴駁回。
第二審訴訟費用由上訴人負擔。
    事    實
甲、上訴人方面：
一、聲明：求為判決：
（一）原判決關於駁回上訴人在第一審反訴中七十四萬九千八百二十八元及自民國九
      十三年一月十三日起至清償日止，按年息百分之五計算之利息部分之訴暨命負
      擔該部分訴訟費用之裁判均廢棄。
（二）右廢棄部分被上訴人應再連帶給付上訴人新台幣七十四萬九千八百二十八元及
      自民國九十三年一月十三日起至清償日止，按年息百分之五計算之利息
（三）右第一項第一審廢棄部分及第二審訴訟費用由被上訴人等連帶負擔。
（四）第二、三項請求，上訴人願供擔保，請准宣告假執行。
二、陳述：除與原判決記載相同者，茲引用之外，補稱：
（一）按「夫妻之一方死亡時，是否適用民法第一千零三十條之一之剩餘財產分配請
      求權？討論意見：甲說：肯定說（一）由立法理由言，剩餘財產分配請求權之
      目的，乃在貫徹男女平等之原則，故於婚姻關係存續中所增加之財產，除無償
      取得之情形外，妻自應有平均分配之權利。從而，並不因係夫妻一方死亡或離
      異而有不同。否則若夫妻離婚即可為剩餘財產分配之請求，婚姻關係正常之夫
      妻因配偶一方死亡即不得為剩餘財產分配，豈不生法律鼓勵離婚之情形，殊不
　　　妥當。（二）由文義解釋言：法文既言『聯合財產關係消滅時』則死亡亦
　　　為聯合財產關係消滅原因之一，自無排除該條項適用之餘地。」（八十九年台
      灣高等法院暨所屬法院座談會），據此就本案而言上訴人對被上訴人提出反訴
      之訴訟應屬合法。
（二）原審判決謂「查石芳玲於九十年六月十六日死亡時，即發生聯合財產關係消滅
      之原因，而反訴原告知悉其與石芳玲間有剩餘財產之差額存在乙節，為反訴原
      告所不爭執，則反訴原告之剩餘財產分配請求權之除斥期間應自九十年六月十
      六日起算甚明」惟：
    (一)上訴人於於石芳玲去世前時，根本不知悉民法中有所謂剩餘財產分配請求權之
      規定存在，蓋倘上訴人知悉夫妻間未育有子女時，被繼承人之遺產需與其他繼
      承人（如本案中被繼承人石芳玲之兄弟姊妹）共同繼承時，上訴人自可利用石
      芳玲臥病就醫時（前後共約一年多），將石芳玲名下所有之存款、不動產均移
      轉至上訴人名下，原審直接謂上訴人知悉有剩餘財產差額之論點，並未言明其
      獲得此心證之理由，而逕行判斷上訴人知悉，實對上訴人不公平至極，因就反
      訴部分而言，原審之認定即等同定上訴人處於敗訴之地位。
    (二)查上訴人於原審就反訴之主張，可謂一直有爭執，倘如原審所言，上訴人不爭
      執而知悉有剩餘財產差額存在，則上訴人又何必提起反訴呢？豈不多此一舉，
      且原審謂上訴人不爭執，於判決中亦未具體指明如何獲此心證。
    (三)按「民法第一千一百四十六條第二項所定期間，為消滅時效期間，而消滅時效
      之主張為一種抗辯權，僅於受害人有所請求時，加害人始得據以為請求權罹於
      時效而消滅之抗辯，性質上不容許加害人在受害人回復請求權未消滅以前，為
      積極之拒絕，而認其回復請求權已消滅，並據以訴請確認單獨繼承權存在。」
      （最高法院七十一年度台上字第一三一九號裁判），查民法第一一四六條及第
      一○三○條之一均係規定於民法繼承篇，依上開最高法院見解，民法第一一四
      六條之二年時效為消滅時效期間，而同樣是處理有關繼承問題之民法一○三○
      條之一，原審認為係除斥期間，就法理而言，似乎不妥適，為求前後一貫民法
      第一○三○條之一亦應解釋消滅時效較妥適。
（三）原審又謂「雖反訴原告辯稱因伊不懂法律，直至九十一年五月十六日伊才知悉
      原告亦為繼承人，伊得向原告請求分配剩餘財產之差額云云，惟石芳玲死亡時
      ，當然亦發生繼承之法律關係，客觀上反訴原告於斯時即處於得知悉繼承人之
      狀態，反訴原告不得以其主觀之事由，藉口其不懂法律，而推諉辯稱不知，否
      則對於其他繼承人顯失公平，亦將紊亂原有之法秩序」，然：
    (一)按法院為判決時，應斟酌全辯論意旨及調查證據之結果，依自由心證判斷事實
      之真偽。但別有規定者，不在此限。法院依自由心證判斷事實之真偽，不得違
　　  背論理及經驗法則。得心證之理由，應記明於判決。民事訴訟法第二百二十二
　　  條第一項、第三項、第四項分別定有明文；又按「法院依調查證據之結果，雖
　　  得依自由心證，判斷事實之真偽，但其所為之判斷如與經驗法則不符時，即屬
　　  於法有違」、「法院依自由心證判斷事實之真偽，不得違背論理及經驗法則，
　　  民事訴訟法第二百二十二條第三項亦有明示。所謂論理法則，係指依立法意旨
　　  或法規之社會機能就法律事實所為價值判斷之法則而言。所謂經驗法則，係指
　　  由社會生活累積的經驗歸納所得之法則而言；凡日常生活所得之通常經驗及基
　　  於專門知識所得之特別經驗均屬之。」「民事訴訟法第二百二十二條第二項規
　　  定，得心證之理由，應記明於判決，故法院依自由心證判斷事實之真偽時，所
　　  斟酌之辯論意旨及調查證據之結果，其內容如何，不記明於判決，即為同於第
　　  四百六十六條第六款所謂判決不備理由。」（最高法院三十年上字第三一四號
　　  判例、九十一年台上字第七四一號裁判、六十九年台上字第七七一號判例），
　　  以上合先敘明。
　　(二)依刑法第十六條規定，不得因不知法律而免除刑事責任。但按其情節，得減輕
　　　其刑；如自信其行為為法律所許可而有正當理由者，得免除其刑。由於人民觸
　　　犯刑法有上開條文之明文規定，是人民不得以不知法律，而免其刑事責任，但
　　　遍查民法規定並無與刑法第十六條相同之規定，足見立法者並未強制要求人民
　　　均需知悉所有民法之規定，蓋刑法係自然惡，其行為與吾人之公平正義之法感
　　　情有所出入，自是較易判斷是否有違法，然民法涉及甚多專業技術之規定，並
　　　非自然惡，難以吾人之法律感情去對此具有專業技術性之規定，為正確之判斷
　　　（如本案中一般人民倘不知悉有民法第一○三○條之一之規定，如何能知悉剩
　　　餘財產分配請求權之時效，只有二年期間），故立法者衡量二者差別之結果，
　　　方未於民法典中設有如刑法第十六條之規定，今原審判決逕謂上訴人必需懂得
　　　民法上之剩餘財產分配差額之規定，顯已逾越法律之規定。
    (三)其次，原審判決之見解亦顯不合理，由上開實務見解可知，所謂經驗法則尚可
      分為一般人之通常經驗及具有專業知識之特別經驗，前者係指針對一般人之要
      求，後者則指具有專業知識之人如律師、會計師等，實務如此區分自有其理由
      ，蓋一般人對法律上之相關規定，自不能與律師及法官相比擬，故上開實務對
      經驗法則之區別實有必要，是據上所述，法院自不能要求一般人民具備相當於
      律師或法官等專業人員，對於民法相關之規定，也具有基於專門知識所得之特
      別經驗，而只可要求人民對於民法相關之規定具有一般人民於日常生活中所得
      之通常經驗，足見原審認為上訴人需知悉有剩餘財產配之差額存在之見解，顯
      有違背吾人之經驗法則之通常經驗，蓋一般人民顯難以了解有民法第一○三○
      條之一規定。
    (四)又被上訴人所委任之律師於九十二年六月六日才起訴，在此之前，上訴人根本
      不知悉有其他被繼承人存在，如何提起反訴（或起訴），至於被上訴人早於石
      芳玲去世不久，即曾委任律師對華南銀行東台南分行提出訴訟，足見被上訴人
      早就可提起分割遺產之訴訟，然被上訴人卻遲至九十二年六月六日才起訴，被
      上訴人是否有故意於二年期間快屆滿時才提起呢？如此被上訴人之繼承回復請
      求權未受任何影響，然上訴人之剩餘財產分配請求權卻只剩十天，原審判決猶
      謂客觀上上訴人應於九十年六月十六日即知悉有剩餘財產分配請求權差額存在
　　　，主觀上不得以不知法律為藉口之指摘，實對上訴人不公平，因被上訴人可能
　　　利用一般人不會主動提起剩餘財產請求之訴訟，而於二年期間快屆滿時，才提
　　　起分割遺產之本訴，難謂無利用訴訟技巧以取得最大利益之用心，有違民法第
　　　一百四十八條行使權利不得以損害他人為主要目的及行使權利應依誠信方法之
　　　規定。再被上訴人於此之前既未向上訴人請求石芳玲之遺產，依原審見解上訴
　　　人應主動逕行向被上訴人請求差額之給付，但這要求似有違國人一般之感情，
　　　蓋被上訴人請求分割遺產，上訴人卻要先向其請求差額之給付，這顯不合一般
　　　人之經驗法則，因依一般人通常之經驗法則，被上訴人也許不想分割遺產，且
　　　一般人也不喜歡興訟，更何況主動興訟結果，是要將所繼承之遺產分出二分之
　　　一與被上訴人，這樣的訴訟相信一般人是不願意提起的。
    (六)查剩餘財產分配請求權之立法目的，乃基於公平而設，今上訴人依法向未有任
　　　何付出之被上訴人請求遺產差額之給付，這會對被上訴人不公平嗎？依法而行
　　　使權利法律會發生紊亂嗎？
    (七)末原審並未於理由中說明，為何上訴人必而知悉民法第一○三○條之一規定之
　　　法律上依據及理由，僅泛稱不得以藉口不懂法律，而推諉辯稱不知，是尚難謂
　　　無判決不備理由。
（四）原審判決謂「況反訴原告對於其係於九十一年五月十六日才知悉原告亦為繼承
      人乙節，亦無法舉證證明之，其此部分之辯述自難採信」然：
    (一)查上訴人於九十二年十二月一日之反訴聲請狀中，已有提出上訴人係於九十一
      年五月初至華南銀行東台南分行欲提石芳玲所定存之金錢時，該分行經理陳清
      塗才告知尚有其他繼承，無法由上訴人一人領取，該分行為慎重以書面通知上
      訴人，又上訴人於九十三年二月二十五日呈報原審狀紙中，亦再次提出關於此
      點之說明，並附上華南銀行之通知函，基上，原審判決謂上訴人就九十一年五
      月十六日才知悉原告亦為繼承人乙節，無法舉證之判斷，似與事實不合，且原
      審判決亦未說明為何對上訴人所提出華南銀行東台南分行之通知函，不予採信
      之判斷理由，亦有判決不備理由之違法。
    (二)至於石芳玲分別存於台南市第六信用合作社之十二萬多元及中央信託局台南分
  　　局之二十多萬元，上訴人會先領用一部分係因辦理石芳玲之喪事，需要花費金
  　　錢。其次，倘上訴人早就知悉尚有其他繼承人，為何不於石芳玲去世前或剛去
　　　世時，立即將石芳玲存於銀行之存款全部提領完畢，又何必留下未提領之華南
  　　銀行東台南分行二百六十幾萬元及中央信託台南分之存款、華僑銀行之金飾，
    　基上，上訴人確實於華南銀行東台南分行告知後，才知悉尚有其他繼承人存在
　　　。
三、證據：除援用第一審所提出之證據外，請求傳喚證人陳清塗。
乙、被上訴人方面：
一、聲明：求為判決：駁回上訴。
（一）上訴駁回。
（二）第二審訴訟費用由上訴人負擔。
二、陳述：除與原判決記載相同者，茲引用之外，補稱：
（一）由上訴人之上訴理由可知，上訴人於石芳玲過世前或剛過世時，應已知悉石芳
      玲之財產。且上訴人對其自身之財產狀況不可能諉為不知，既然如此，則上訴
      人對於其自身財產與石芳玲之財產間，有差額之情形，亦應知之甚詳，因此原
      審法院認定時效應自九十年六月十七日起算，並無不合。
（二）上訴人強調直到九十一年五月，始在華南銀行經理之告知下，知有其他繼承人
      云云，姑不論是否為真，即使為實情，亦與本案之時效無關。蓋修正前之民法
      第一○三○條之一第三項規定：「第一項剩餘財產差額之分配請求權，自請求
      人知有剩餘財產差額時起，二年間不行使而消滅。」並非規定：「自知悉有其
      他繼承權人起，二年間不行使而消滅。」因此，上訴人執此為抗辯理由，顯屬
      無據。
三、證據：援用第一審所提證據。
    理    由
一、本件上訴人於原審反訴主張：
　　上訴人之配偶石芳玲於九十年六月十六日去世，上訴人與石芳玲並未約定夫妻財
　　產制，依民法第一千零零五條之規定，上訴人與石芳玲應適用法定財產制，於石
　　芳玲死亡後，依修正前民法第一千零三十條之一之規定，上訴人得請求分配夫妻
　　剩餘財產。且石芳玲死亡後，上訴人直至九十一年五月十六日才知悉繼承人非僅
　　上訴人一人而已，被上訴人等亦為繼承人，斯時上訴人也才知悉有剩餘財產差額
　　存在，故上訴人之剩餘財產分配請求權應尚未罹於二年之時效。又石芳玲之遺產
　　扣除其於七十四年六月四日時之財產，可得石芳玲於婚姻存續中之財產為三百八
　　十七萬六千一百八十六元，而上訴人於婚姻關係存續中之財產為八十七萬六千八
　　百七十三元，是上訴人與石芳玲間剩餘財產之差額為二百九十九萬九千三百十三
　　元，平均分配後，上訴人可先分得一百四十九萬九千六百五十六元，扣除此部分
　　，石芳玲應被列入繼承之遺產共有三百三十二萬三千七百二十五元，上訴人之應
　　繼分為二分之一，另二分之一由被上訴人等共同繼承，今上訴人主張繼承石芳玲
　　全部遺產四百八十二萬三千三百八十一元中之二分之一，自屬不合法，故被上訴
　　人等應返還上訴人七十四萬九千八百二十八元。再石芳玲死亡後，上訴人支出喪
　　葬費五十二萬七千八百五十元，被上訴人等既因繼承而取得石芳玲之遺產，關於
　　其喪葬費之支出，基於公平原則，被上訴人等亦應依應繼分負擔二分之一，另上
　　訴人已向石芳玲生前服務之台南省立醫院領取喪葬補助費共十九萬六千六百八十
　　元，此部分扣除後，被上訴人應給付上訴人之喪葬費為六萬七千二百四十五元，
　　爰依不當得利之規定，向被上訴人等請求返還剩餘財產差額及喪葬費共計八十一
　　萬七千零七十三元等語。（其中有關原判決命被上訴人給付上訴人喪葬費六萬七
　　千二百四十五元部分，被上訴人未為上訴。）
二、被上訴人等則以：石芳玲係於九十年六月十六日去世，上訴人至九十二年十二月
    一日始主張行使剩餘財產分配請求權，依修正前民法第一千零三十條之一第三項
    之規定，應已罹於時效而無法請求。又上訴人一直未對石芳玲在婚姻關係存續中
    ，到底增加多少財產負舉證之責，即率而主張剩餘財產分配請求權，自無理由。
    至上訴人主張被上訴人應給付其六萬七千二百四十五元之喪葬費，被上訴人認諾
    之等語，資為抗辯。
三、查本件上訴人與石芳玲於六十五年十二月二十二日結婚，在雙方夫妻關係存續期
    間，石芳玲於九十年六月十六日死亡，兩造均為石芳玲之繼承人，並未拋棄繼承
    等情，有戶籍謄本影本二件附卷可稽（原審卷第二六頁至第二八頁），且為兩造
    所不爭執，是此部分之事實堪認屬實。
四、按民法親屬編施行法第一條規定：「關於親屬之事件，‧‧‧其在修正前發生者
    ，除本施行法有特別規定外，亦不適用修正後之規定。」，查民法親屬編前於九
    十一年六月二十六日修正公布施行，而本件上訴人與石芳玲既於六十五年十二月
    二十二日結婚，嗣石芳玲於九十年六月十六日死亡，則揆諸前開規定，本件即不
    適用九十一年六月二十六日公布施行之法定財產制新制，仍應適用七十四年六月
    三日公布施行之法定財產制，先予敘明。
五、次按夫妻得於結婚前或結婚後，以契約就本法所定之約定財產制中，選擇其一，
    為其夫妻財產制；夫妻未以契約訂立夫妻財產制者，除本法另有規定外，以法定
　　財產制，為其夫妻財產制，民法第一千零四條、第一千零五條分別定有明文。查
　　上訴人主張其與石芳玲生前未約定夫妻財產制，依法應適用七十四年六月三日公
　　布施行之法定財產制即聯合財產制乙節，為被上訴人所不爭執，堪予認定。
六、又按聯合財產關係消滅時，夫或妻於婚姻關係存續中所取得而現存之原有財產，
    扣除婚姻關係存續中所負債務後，如有剩餘，其雙方剩餘財產之差額，應平均分
    配，但因繼承或其他無償取得之財產，不在此限；第一項剩餘財產差額之分配請
    求權，自請求權人知有剩餘財產之差額時起，二年間不行使而消滅，七十四年六
　　月三日公布施行之民法第一千零三十條之一第一項、第四項分別定有明文。查石
　　芳玲於九十年六月十六日死亡時，即發生聯合財產關係消滅之原因，上訴人乃據
　　以行使剩餘財產差額分配請求權，被上訴人等則以上訴人之剩餘財產差額分配請
　　求權業已罹於時效，而為時效之抗辯。為此，本件所應審究者為：上訴人之剩餘
　　財產差額分配請求權已否罹於時效？即上訴人主張其係於九十一年五月十六日至
　　華南銀行東台南分行欲提石芳玲所定存之金錢時，因該分行經理陳清塗告知尚有
　　其他繼承人，無法由上訴人一人領取，才知悉被上訴人等亦為繼承人；並於斯時
　　始知悉有剩餘財產差額存在，故上訴人之剩餘財產差額分配請求權應尚未罹於二
　　年之時效，況其不知民法有關夫妻剩餘財產差額分配請求權之規定，無法行使該
　　項權利，本件請求權時效並未進行。是否有理？經查：
（一）按聯合財產關係消滅時，夫或妻於婚姻關係存續中所取得而現存之原有財產，
      扣除婚姻關係存續中所負債務後，如有剩餘，其雙方剩餘財產之差額，應平均
      分配。但因繼承或其他無償取得之財產，不在此限。前項規定，平均分配顯失
      公平者，法院得酌減其分配額。第一項剩餘財產差額之分配請求權，自請求權
      人知有剩餘財產之差額時起，二年間不行使而消滅。自聯合財產關係消滅時起
　　　，逾五年者亦同，民法第一千零三十條之一第一、二、四項分別定有明文。依
　　　該規定可知，夫妻之一方請求他方分配剩餘財產，應自知悉他方有剩餘財產之
　　　差額之日起二年間或自聯合財產關係消滅時起五年內行使，逾期即時效消滅。
      是本項請求權時效係自請求權人知有剩餘財產之差額起起算。
    (一)查石芳玲於九十年六月十六日死亡，依上訴人於原審之書狀陳稱「倘被告（本
      件上訴人）亦是一個懂得計算之人，至遲於石芳玲生病未去世前，將登記於石
      芳玲名下之不動產、存款等，全部移轉至被告名下，：：」（原審卷第四五頁
      至第四六頁）及復於本院補稱「倘上訴人早就知悉尚有其他繼承人，為何不於
      石芳玲去世前或剛去世時，立即將石芳玲存於銀行之存款全部提領完畢，又何
      必留下未提領之華南銀行東台南分行二百六十幾萬元及中央信託台南分行之存
      款、華僑銀行之金飾，：：」（本院卷第一一頁），足證上訴人於石芳玲去世
      前對石芳玲之大部分之財產均已知悉；又上訴人對自己之財產之數額自不得諉
      為不知，是上訴人於石芳玲九十年六月十六日死亡時，應已知悉雙方之剩餘財
      產之差額，則上訴人之剩餘財產差額分配請求權之應自九十年六月十六日起算
      ，其請求權自己罹於時效甚明。
    (二)況依上訴人於原審提出之財政部國稅局於九十年七月二十三日列印之國稅局通
      知書第四項「：：，另附被繼承人遺產相關資料乙份供申報參考，：；」（原
      審法院九十二年度家調字第四○號卷第四一頁），上訴人至遲亦應餘九十年七
　　　月底即知悉石芳玲九十年六月十六日死亡時之財產，是至遲亦應於九十年七月
　　　底即知悉雙方之剩餘財產之差額，是縱自九十年七月底起算本件請求權之消滅
　　　時效，亦應於九十二年七月底即已屆期。而上訴人遲於九十二年十二月一日始
　　　提出反訴聲請狀（原審卷第四四頁），仍應認本件請求權業已罹於時效。
（二）上訴人復主張直至九十一年五月十六日伊才知悉被上訴人等亦為繼承人，伊得
      向被上訴人請求分配剩餘財產之差額云云。惟查：
    (一)上訴人對被上訴人丁○○為石芳玲之姐姐，並無爭執。且於原審法院亦陳稱：
      「石芳玲的中央信託局職工福利存款金融卡，原本都是石芳玲在保管的，在我
      太太往生後的翌日晚上，是丁○○才將該金融卡交給我，現在金融卡是在我那
      裡。」（原審卷第六八頁）。又於本院言詞辯論期日時，審判長提示上開筆錄
      記載並詢問「那時候已經知道她（即石芳玲）有兄弟姊妹？」時，上訴人亦答
　　　稱「這一點沒有意見」（本院卷第七七頁），足認上訴人明知石芳玲有被上訴
　　　人兄弟姊妹。
    (二)又被上訴人丁○○居住「台南市○○街二一四巷十四之三號」與上訴人所居住
      之「台南市○○街二一四巷十六之三號四樓」（此亦為石芳玲生前之住所）為
      同巷之隔壁。依常情判斷，姊妹之至親居於如此鄰近之距離，上訴人自應知悉
      被上訴人丁○○之存在。
　　(三)兄弟姊妹得為繼承人，係國民之一般法律常識，上訴人自稱曾為榮工處簡任工
　　　程師（本院卷第五六頁），上訴人自不得對此國民之一般法律常識辯稱不知。
    (四)是上訴人辯稱不知石芳玲另有其他繼承人存在，實不足採。
（三）另上訴人辯稱因其不懂民法有夫妻剩餘財產差額分配請求權，自無法行使，故
      本件消滅時效並未進行云云。惟查：
    (一)夫妻剩餘財產差額分配請求權之規定已如前述，該等法律效果並不因有剩餘財
      產差額之分配請求權之一方不懂法律規定或誤解法律規定而有差異。從而上訴
      人以其不懂法律，上開請求權無法行使，故本件請求權之消滅時效無從進行，
      並無理由。
    (二)且依上訴人於原審提出之財政部國稅局於九十年七月二十三日列印之國稅局通
      知書第三項「被繼承人死亡，其生存配偶可依民法第一○三○之一規定，主張
      行使剩餘財產差額分配請求權，：：」（原審法院九十二年度家調字第四○號
      卷第四一頁），是上訴人至遲應於九十年七月底即知有此項請求權可資行使，
      上訴人辯稱不知法律乙節顯無理由。
（四）綜上所陳，上訴人至遲於九十年七月底即知有夫妻剩餘財產差額分配請求權可
      資主張，且距上訴人提出反訴之請求亦已逾二年之時效期間，故本件被上訴人
      抗辯上訴人之請求權已罹時效，為有理由。
七、上訴人於原審陳稱：「被告（即上訴人）：：故將工作所得（被告曾被榮工處派
    至沙烏地阿拉伯工作六年，薪資甚高）全交由石芳玲管理，是房屋、車子、銀行
    存款等均以石芳玲名義為之（石芳玲本身為台南醫院之約聘僱人員，每月薪資約
　　二萬多元，扣除本身花費及家庭支出後，存款有限），：：」（見原審法院九十
　　二年度家調字第四○號卷第三三頁）。依上訴人之陳述石芳玲之收入原本少於上
　　訴人甚多，如無其他額外之收入來源，依此推算應無可能於死亡時所餘之財產高
　　於上訴人之可能，是上訴人主張得行使剩餘財產請求權，於理不合，已有可疑。
　　又上訴人主張之「將工作所得（被告曾被榮工處派至沙烏地阿拉伯工作六年，薪
　　資甚高）全交由石芳玲管理，是房屋、車子、銀行存款等均以石芳玲名義為之」
　　，其真意究屬為何？係信託？或贈與？如為信託，上訴人似應以信託關係主張取
　　回信託物。似無主張剩餘財產分配請求權之餘地，蓋此部分之財產原屬上訴人所
　　有。如為贈與，則依修正前民法第一千零三十條之一第一項但書規定「聯合財產
　　關係消滅時，夫或妻於婚姻關係存續中所取得而現存之原有財產，扣除婚姻關係
　　存續中所負債務後，如有剩餘，其雙方剩餘財產之差額，應平均分配。但因繼承
　　或其他無償取得之財產，不在此限。」，按聯合財產關係消滅時，夫或妻於婚姻
　　關係存續中所取得而現存之原有財產，扣除婚姻關係存續中所負債務後，如有剩
　　餘，其雙方剩餘財產之差額，應平均分配，但因繼承或其他無償取得之財產，不
　　在此限，民法第一千零三十條之一第一項固定有明文。惟所得平均分配者，以夫
　　妻雙方剩餘財產之差額為限，並非夫或妻之剩餘財產，妻或夫均得就其全部請求
　　分配。且所稱「其他無償取得之財產」，應包含夫或妻受妻或夫贈與之財產在內
　　，始符夫或妻原有財產之增加，因他方亦與有協力及貢獻，故雙方剩餘財產之差
　　額應平均分配，方為公平之立法趣旨。最高法院八十六年度台上字第三六○一號
　　裁判要旨參照，綜合上開上訴人之陳述與法律規定，上訴人亦無法行使剩餘財產
　　差額分配請求權；又上訴人請求傳證人華南銀行東台南分行經理陳清塗，惟查被
　　上訴人等對上訴人於九十一年五月十六日至華南銀行東台南分行，由證人陳清塗
　　告知另有繼承人，石芳玲之存款無法由上訴人一人領取乙節，並無爭執，故無庸
　　傳喚，併此敘明。
八、綜上所述，本件被上訴人抗辯本件請求權已罹於時效而消滅為可採，上訴人主張
    均為無可取，原審為上訴人敗訴之判決，依其理由雖屬不當（誤民法第一千零三
    十條之一所規定之消滅時效為除斥期間），惟其結論則無不同，是上訴意旨請求
    將原判決廢棄改判，為無理由，應予駁回。
九、兩造其餘主張抗辯舉證及攻擊防禦方法，經核與判決之結果均不生影響，爰不逐
　　一論述，附此敘明。
十、據上論結，本件上訴為無理由，依民事訴訟法第四百四十九條第二項、第七十八
    條，判決如主文。
中　　　華　　　民　　　國　　九十三　　年　　　六　　　月　　二十九　　日
　　　　　　　　　　　　　　　　　　臺灣高等法院臺南分院民事第三庭
~B1審判長法官　林　　輝　　雄
~B2　　　法官　王　　明　　宏
~B3　　　法官　徐　　宏　　志
右為正本係照原本作成。
不得上訴。
中　　　華　　　民　　　國　　九十三　　年　　　七　　　月　　　五　　　日
~B法院書記官　陳　　昆　　陽
